臺灣高等法院刑事判決
110年度上訴字第1923號
上  訴  人  
即  被  告  翁名儀


選任辯護人  蕭棋云律師
            彭彥植律師
            廖孟意律師
上列上訴人因強盜案件，不服臺灣新北地方法院109年度訴字第1
375號，中華民國110年4月1日所為之第一審判決（起訴案號：臺
灣新北地方檢察署109年度偵字第35674號），提起上訴，本院判
決如下：
    主  文
上訴駁回。
    事  實
一、緣甲○○於民國109年9月5日晚間9時許，經由臉書社群軟體ME
    SSENGER與幾內亞籍之成年男子甲○○○ ○○○        （下稱YD
    ）結識，即與其相約於翌（6）日凌晨1時許，在臺北市○○區
    ○○路000巷00號附近某超商見面，二人並陸續前往臺北市大
    同區圓山捷運站附近某酒吧及超商等地飲酒，再於同日清晨
    5時許，一同搭乘計程車返回YD位在新北市○○區○○路000巷00
    弄0號2樓5202室之租屋處（下稱新莊租屋處）。
二、詎甲○○竟意圖為自己不法之所有，於兩人搭乘計程車返回新
    莊租屋處期間，把自己在身心診所看診所領取、含有「QUET
    IAPINE」成分之「CALM-EZ康緒舒膜衣錠25毫克」藥丸（下
    稱康緒舒藥丸）一顆交予YD服用，抵達YD之租屋處後，再趁
    其如廁之際，將另一顆康緒舒藥丸摻入YD飲用之啤酒中，不
    知情之YD飲用剩餘之啤酒後，因短期間服用二顆 康緒舒藥
    丸而藥效發揮產生嗜睡反應，至使YD陷入昏睡狀態而不能抗
    拒；甲○○見狀即翻找拿取YD擺放在新莊租屋處置物箱內之現
    金新臺幣（下同）17萬1千元（起訴書誤載為20萬元，詳後
    述），得手後即搭乘計程車前往臺北市○○區○○路00號之遠東
    百貨公司，將其中17萬元藏置在該百貨公司地下2樓之14號
    置物櫃（下稱遠百置物櫃），再以所剩之1000元搭乘計程車
    返回住處。嗣因YD清醒後，發現置物櫃內擺放之新臺幣現鈔
    均不見而報警處理，警方調閱路邊監視器錄影畫面，懷疑甲
    ○○涉嫌，經甲○○到案說明，並帶同警方在遠百置物櫃內查扣
    上開17萬元現金，始循線查悉上情。
三、案經YD訴由新北市政府警察局新莊分局（下稱新莊分局）報
    告臺灣新北地方檢察署檢察官偵查起訴。
    理  由
壹、證據能力之說明
一、按被告以外之人於審判中有滯留國外或所在不明而無法傳喚
    或傳喚不到之情形，其於司法警察調查中所為之陳述，經證
    明具有可信之特別情況，且為證明犯罪事實之存否所必要者
    ，得為證據，刑事訴訟法第159條之3第3款定有明文。查：
（一）證人即被害人YD為幾內亞人，其於108年11月12日入境後
      ，在本案繫屬本院前之110年4月1日即已出境，有入出資
      訊連結作業一紙在卷可稽（見本院卷第131頁），而YD於
      警詢時所留下之聯絡電話、地址均為國內資料，是其目前
      有滯留國外或所在不明而無法傳喚之情形。
（二）觀諸YD於109年9月6日下午7時10分起之警詢筆錄製作過程
      ，因其表示無法用中文溝通，警員有為其安排通譯湯麗明
      全程在場，過程係採一問一答方式，YD均能詳細指述各項
      細節（詳後述），警員並在筆錄製作近尾聲時，將所調閱
      其租屋處附近之輔大工商城門口監視器畫面提供予YD辨視
      ，經YD指認該畫面中之女子為被告後，警員始通知被告到
      場製作筆錄（見偵查卷第10頁至第12頁反面），YD於看到
      影像前並無對特定人指述之情形，而係單純陳述被害過程
      ；參以被告到場後，於警詢、偵訊、原審及本院對於有提
      供及摻入吃康緒舒藥丸予YD服用、YD因此昏睡、有拿走YD
      在新莊租屋處置物箱內現金17萬1千元之基本事實均坦承
      不諱，此部分與YD之警詢所述相吻合，可認YD之上開警詢
      筆錄顯具有可信之狀況。且被告於原審在辯護人在庭之情
      況下，亦對YD警詢筆錄之證據能力無意見，並同意作為證
      據（見原審卷第63頁、第120頁至第121頁），本院經綜合
      判斷後，認YD之警詢筆錄具有可信之特別情況，且為證明
      犯罪事實之存否所必要，依前開規定，自有證據能力。
二、按被告以外之人於審判外之言詞或書面陳述，除法律有規定
    者外，不得作為證據。又被告以外之人於審判外之陳述，雖
    不符合同法第159條之1至第159條之4之規定，但經當事人於
    審判程序同意作為證據，法院審酌該言詞陳述或書面陳述作
    成時之情況，認為適當者，亦得為證據；當事人、代理人或
    辯護人於法院調查證據時，知有第159條第1項不得為證據之
    情形，而未於言詞辯論終結前聲明異議者，視為有前項之同
    意。刑事訴訟法第159條第1項及第159條之5分別定有明文。
    本件檢察官、上訴人即被告翁名義及其選任辯護人，於言詞
    辯論終結前，就本件卷內被告以外之人於審判外之陳述，除
    前揭YD之警詢筆錄外，於本院準備程序時均表示不爭執，且
    同意作為證據（見本院卷第127頁），經本院審酌該等證據
    之作成情況，核無違法取證或其他瑕疵，認均適為本案認定
    事實之依據，依刑事訴訟法第159條之5規定，均有證據能力
    。
三、又本件認定事實引用之卷內其餘非供述證據（詳後述），並
    無證據證明係公務員違背法定程序取得，依同法第158條之4
    規定反面解釋，均有證據能力。
貳、實體方面
一、認定事實所憑之證據及理由：
　　訊據被告上訴至本院後，固坦承有於上開時、地與YD認識後
    即相約見面、飲酒、一起回到新莊租屋處，並提供自己平日
    服用之康緒舒藥丸一顆予YD服用，再趁YD上廁所時摻入一顆
    至YD未飲用完之啤酒內之事實，惟矢口否認有何強盜犯行，
    辯稱：我在他的啤酒內放入康緒舒藥丸只是跟他開玩笑，因
    為YD給我看他的生殖器，我怕他對我怎樣，想趕快離開他的
    租屋處，才會趁他上廁所時把康緒舒藥丸放在他的啤酒裡，
    又因為我沒有錢坐車，才會拿他置物箱的錢，我也不知那一
    疊是多少錢，我取了一張1千元的鈔票坐車，其他的錢都放
    在遠百置物櫃，我也沒有把錢花掉，我不是強盜云云。惟：
（一）經查，就被告坦承有提供康緒舒藥丸二顆予YD服用及取走
      YD租屋處內現金之客觀行為部分，除據YD於警詢證述明確
      外，復有指認犯罪嫌疑人紀錄表、新莊分局扣押筆錄暨扣
      押物品目錄表、監視器翻拍畫面及指認簽名照片共十一張
      、監視器檔案光碟一片、扣案物及現場照片共八張、臉書
      個人頁面及MESSENGER對話紀錄翻拍畫面共十張、衛生福
      利部臺北醫院呼吸道與毒物快篩檢驗報告（YD）、臺灣新
      北地方檢察署109年10月27日勘驗報告、內政部警政署刑
      事警察局109年10月16日刑鑑字第1098000515號鑑定書、
      晴天身心診所藥品明細收據、康緒舒藥丸處方明細資料及
      圖片、新莊分局刑案現場勘察報告暨附件、台灣尖端先進
      生技醫藥股份有限公司毒品原物鑑定實驗室109年12月1日
      毒品證物鑑定分析報告三份、衛生福利部食品藥物管理署
      許可證詳細內容列印資料等（見偵查卷第14頁至第18頁、
      第20頁至第22頁、第25頁至第33頁、第35頁至第41頁、第
      57頁正反面、第59頁至第62頁、第69頁至第87頁、卷尾光
      碟片存放袋，原審卷第97頁至第101 、第107頁）附卷可
      稽。被告在案發前一日晚間與YD在網路認識後，先聊天，
      再相約見面，於一同返回YD新莊租屋處途中及在該租屋處
      內，被告曾將自己使用的康緒舒藥丸分別提供及摻入YD之
      飲料中，並趁YD因在短時間內服用康緒舒藥丸二顆而熟睡
      之際，取走新莊租屋處置物箱內擺放之現金17萬1千元之
      事實，首堪認定。
（二）YD於警詢證稱：我和被告離開酒吧後，被告提議要到我的
      租屋處，她是說要看我租屋處，我們就一起坐計程車回去
      ，途中我們一起聊天、喝從超商買的啤酒，她看到我的啤
      酒還沒喝完，就給我一顆小的紅色藥丸要我吃下去，我問
      她為何要吃藥丸，她跟我說吃了這個藥丸會讓我開心，我
      不疑有他就直接吃下去，在計程車上，我服用的藥丸已經
      讓我很想睡覺，回到租屋處後我沒有看到她又在我的飲料
      中放入藥物，但我去上廁所時我飲用的啤酒有離開我的視
      線，我喝完酒後約半小時我就睡著了，等我在6日上午約8
      點醒來時，被告已經離開了，置物箱的錢也不見了，被告
      還封鎖我的臉書等語（見偵查卷第11頁反面至第12頁）。
      即YD確實在服用一顆被告提供之康緒舒藥丸後，有想睡覺
      的感覺，在不知情下再服用被告摻在啤酒內之第二顆康緒
      舒藥丸後，隨呈昏睡狀態，此與被告之自白相符。而康緒
      舒藥丸係被告先前自106年3月13日起規律在晴天身心診所
      看診所取得之藥物，除據被告供述外，並有晴天身心診所
      藥品明細收據（見偵查卷第60頁）、診斷證明書（見本院
      卷第93頁）等在卷可稽。康緒舒藥丸的適應症是治療精神
      狀態，副作用為頭暈、嗜睡，除經晴天身心診所詳細列載
      於上開藥品明細收據上外，亦有國軍高雄總醫院全球資訊
      網之藥劑科用藥指導在卷可參（見偵查卷第61頁）。以被
      告於案發前經醫生開立康緒舒藥丸於「需要時」（見上開
      藥品明細收據）服用，已有三年餘的時間，被告對服用該
      藥物會產生嗜睡之反應效果，自係相當清楚，其在前往YD
      住處途中將康緒舒藥丸交付YD要其服用，並告知YD會「讓
      你開心」，顯示其已有不法之意圖。
（三）被告於臉書使用之名稱為Karen Weng，被告在甫於網路上
      結識、尚未見到YD前，即得知YD有大筆新臺幣現鈔乙事，
      除據被告及YD分別供、證在卷外，並有其二人之MESSENGE
      R對話截圖在卷（見偵查卷第35頁下方至第40頁），在被
      告與YD的對話中，並有YD拍攝手握大筆鈔票之照片並傳送
      予被告之紀錄（見偵查卷第37頁上方），YD於傳送照片前
      、後積極邀約被告見面、喝酒，被告在看到照片後即同意
      見面，是被告在與YD見面前即知悉YD身邊有大筆現鈔之事
      實，亦可認定。
（四）被告對於為何要趁YD上廁所時在其飲用之啤酒內再摻入一
      顆康緒舒藥丸，其於本院辯稱：我是跟他開玩笑的，因為
      YD給我看他的生殖器，我怕他對我怎樣，想趕快離開他的
      租屋處云云。然經檢察官於偵訊時當庭勘驗YD之租屋處附
      近路邊監視器影像，在①檔案IMG_9888中，於109年9月6日
      上午4時56分36秒時，被告與YD係手牽著手走入畫面（見
      偵查卷第57頁），②檔案IMG_9889中，於109年9月6日上午
      5時4分22秒時，YD徒步進入其租屋處，被告跟隨其後一同
      進入（見偵查卷第57頁），可見被告在進入新莊租屋處前
      ，被告與YD應於酒吧、車內相談甚歡，認識幾個小時的男
      女始會有牽手之舉，然在進入新莊租屋處後，YD是否確有
      展示生殖器而意圖性騷擾甚或性侵被告之舉而讓被告感到
      不舒服，被告自警詢、偵訊至原審非但未曾表示要提告，
      反而於偵訊及原審均表示對強盜罪認罪等語（見偵查卷第
      58頁，原審卷第62頁、第126頁），被告於原審準備程序
      及審理時亦有辯護人全程在場，被告之辯護人於本院為被
      告辯稱被告在原審認罪係不理解強盜罪之意思，殊難採信
      。
（五）被告在與YD見面前即知其有大筆現金，於見面後又要求到
      YD的新莊租屋處看看，並將深知服用後會有嗜睡反應之康
      緒舒藥丸在短時間內讓YD服下二顆，趁YD昏睡後，刻意找
      尋YD擺放現金之置物箱，並將其內共17萬1千元全數拿走
      ，可見被告原本即有不法所有之意圖。雖被告辯稱除了取
      車資1千元外，其餘17萬元都放在遠百置物櫃內，然若被
      告對該17萬元沒有不法所有之犯意，又何需將錢全部拿走
      ，且其放在遠百置物櫃內，除被告有開啟方式外，並無他
      人知道錢在那裡，若非YD報警追查，亦無人可以取得該筆
      現金，自應係被告為暫避風頭、避免被查緝之舉動，尚不
      能因此認其無意圖為自己不法所有之犯意而為有利於被告
      之認定。
（六）至於被告及其辯護人雖聲請以被告自行在民間測謊機構所
      為之測謊結果作為對其有利之證據，或安排對被告進行測
      謊等語。然所謂「測謊」，係依一般人在說謊時，容易產
      生恐懼、不安、與情境經驗等情緒波動反應，乃以科學方
      法，由施測人利用測謊儀器，將受測者之上開情緒波動反
      應情形加以記錄，用以判別受測者之供述是否真實之技術
      ，是「測謊」在本質上並非針對「謊言」本身加以偵測，
      而是在檢測人體血壓、脈博、呼吸及皮膚導電反應引起之
      生理變化，用以研判受測人所述是否屬實，然測謊中之生
      理反應不一定全然來自說謊，受測者於施測時之緊張情緒
      、疾病、激憤、冷靜之自我抑制，甚或為受測以外之其他
      事件所影響，皆有可能引起相同或類似之生理反應，故是
      否說謊與生理反應之變化間，有無必然之因果關係，已有
      可疑，且如因距案發過久，受測者情緒已平復，或已合理
      化其行為，降低其罪惡感，或自我說服而形成相當之確信
      ，則測謊之準確性亦難免受影響，考以本案被告聲請測謊
      之問題為「下藥當時是否是為了取走財物」，此問題乃被
      告之主觀想法，是否適宜進行測謊，已顯有疑問。再觀諸
      被告所提出之民間測謊鑑定書，雖結論稱被告對問題之回
      答無不實反應，但其所呈現之圖譜明顯有激烈波動（見本
      院卷第149頁至第257頁），難認可作為本案有利或不利之
      證據。考以本案審理距案發當時已相隔近一年，縱以「測
      謊」方式進行調查，其準確性亦難憑採，更徵無調查之必
      要。
（七）綜上所述，本件事證已臻明確，被告之犯行洵堪認定，應
      予依法論科。
二、論罪：
（一）核被告所為，係犯刑法第328條第1項之強盜罪。
（二）被告先後提供康緒舒藥丸各一顆予YD服用之行為，係基於
      單一犯意，於極短之期間內密接所為，而以相同手法侵害
      同一法益，依一般社會健全觀念，應分別視為數個舉動之
      接續施行，合為包括之一行為予以評價，較為合理，在刑
      法評價上，應論以接續犯之包括一罪。
（三）至被告之原審辯護人於原審雖主張本案應依刑法第59條酌
      減其刑等語。惟按刑法第59條所規定之酌減其刑，必其犯
      罪另有特殊之原因與環境，在客觀上足以引起一般人之同
      情，認即使予以宣告法定最低度刑猶嫌過重者，始有其適
      用。至犯罪情節輕重暨犯後態度等相關事由，僅屬刑法第
      57條所規定量刑輕重之參考事項，尚不能據為刑法第59條
      酌減之適法原因（最高法院109年度台上字第1313號、第3
      806號判決意旨參照）。查YD於警詢時證稱：我跟被告坐
      計程車回到租屋處的過程中，我跟被告聊天並喝著超商買
      的啤酒，被告看我啤酒還沒喝完，就給我一顆粉紅色藥丸
      ，看起來像安眠藥的東西要我吃下去，我問為何要吃藥丸
      ，被告跟我說吃了會開心，我不疑就吃下去等語（見偵查
      卷第11頁正反面），參以YD與被告見面前，有以臉書社群
      軟體傳送手持鈔票之照片予被告（見偵查卷第37頁上方照
      片），業見前述，可見被告為能取得YD之大筆現金，先以
      「開心」為由訛騙YD服用一顆康緒舒藥丸，待返回新莊租
      屋處後，再趁機將另一顆康緒舒藥丸摻入YD飲用之啤酒，
      顯屬有預謀之計劃性犯案，復考量被告明知康緒舒藥丸係
      用以治療精神疾病，且可能產生嗜睡、頭暈等副作用，應
      依醫生醫囑且適量服用，竟於短時間內接續提供二顆予YD
      服用，即便係身材高壯之YD，亦於服用後未久即陷入昏睡
      狀態，可見被告無視藥劑成分過量而對他人健康造成嚴重
      危害之可能；另被告本案所盜取之款項金額甚鉅，且係因
      警方調閱監視錄影畫面後認定被告涉有重嫌，被告始帶同
      警方至本案置物櫃查扣該筆款項，而非主動返還款項予告
      訴人，事後亦未與YD達成和解或取得原諒，實未見被告犯
      後有何盡力補救之行為，是本案犯罪並無特殊之原因與環
      境，在客觀上足以引起一般人同情，認縱使宣告法定最低
      度刑猶嫌過重之情形，自無依刑法第59條規定酌減其刑之
      餘地。
三、維持原判決之理由：　　　
　　原判決本於同上認定，以被告之犯行事證明確，適用刑法第
    328條第1項、第38條第2項前段、第38條之1第1項前段、第3
    項規定，並以行為人之責任為基礎，審酌被告不循正當途徑
    獲取所需，竟以藥劑之方式至使告訴人不能抗拒，進而盜取
    告訴人之鉅額款項，具有相當之惡性，所為應予非難，兼衡
    扣案之17萬元現金已交由告訴人領回一節，有贓物認領保管
    單在卷可佐（見偵查卷第24頁），本案犯罪所生之危害已獲
    減輕，兼衡被告之犯罪動機、目的、手段、情節、智識程度
    、於本院審理時所述之家庭經濟與生活狀況及犯罪後坦承犯
    行之態度等一切情狀，量處有期徒刑五年二月。復說明：⑴
    扣案之圓形紅色安眠藥物（即康緒舒藥丸）共八顆，為被告
    所有供本案犯罪所用之物，爰依刑法第38條第2項前段規定
    ，併予宣告沒收。⑵又按犯罪所得，屬於犯罪行為人者，沒
    收之，於全部或一部不能沒收或不宜執行沒收時，追徵其價
    額；犯罪所得已實際合法發還被害人者，不予宣告沒收或追
    徵，刑法第38條之1第1項前段、第3項及第5項分別定有明文
    ，而所謂實際合法發還，是指因犯罪而生民事或公法請求權
    已經被實現、履行之情形而言，不以發還扣押物予原權利人
    為限，如為財產犯罪，行為人已依和解條件履行賠償損害之
    情形亦屬之（最高法院108年度台上字第821號、106年度台
    上字第791號判決意旨參照）。起訴意旨雖依告訴人於警詢
    時所述，認被告本案之犯罪所得為20萬元等語，然被告堅稱
    其僅自盜取款項中取出1千元支付計程車費，其餘全數均放
    置在本案置物櫃內等語，且依告訴人所傳送之照片（見偵卷
    第37頁上方照片），亦未能確認該照片所示之鈔票總額為20
    萬元，自難僅因告訴人之單一指述，遽認其本案遭強盜之款
    項為20萬元，依罪證有疑、利歸被告之法理，自應為被告有
    利之認定，而以被告所述及實際查扣款項之金額，認定被告
    因本案所取得之犯罪所得應為17萬1千元，扣除事後因查扣
    而實際合法發還告訴人之17萬元，所剩未扣案之1千元犯罪
    所得，則依刑法第38條之1第1項前段規定宣告沒收，並依同
    條第3項規定，諭知於全部或一部不能沒收或不宜執行沒收
    時，追徵其價額。至扣案之圓形白色安眠藥物一.五顆及橢
    圓形粉紅色安眠藥物一顆，則均非供本案犯罪所用或預備之
    物，且卷內並無其他積極證據足認與本案犯行有關，檢察官
    復未能進一步提出證據證明上述扣案物與本案犯行之關聯性
    ，爰均不予宣告沒收。核其認事用法並無不當，量刑亦稱妥
    適。被告上訴否認犯強盜罪，並無理由，應予駁回。
四、被告辯護人為被告請求給予緩刑之宣告部分：
    惟按緩刑之宣告，本質上無異恩赦，雖具消滅刑罰權效果，
    然立法意旨乃在藉由刑之執行猶豫，給予被告自新之機會，
    以避免短期自由刑之流弊，是否宣告緩刑，屬實體法上賦予
    法院得為自由裁量之事項，自應就行為人是否適具緩刑情狀
    ，於裁判時本於一般法律原則綜合裁量（最高法院91年度台
    上字第5295號判決意旨參照）。查被告行為時正值青年，不
    思以合法方式獲取報酬，竟為本案強盜行為，且以對外國人
    下藥方式，恐對YD之身心造成一定影響，破壞社會治安及國
    際名聲，已使大眾對於主動示好之陌生人產生安全性疑慮，
    果被告未對於強盜之惡行接受國家刑罰之制裁，就強盜罪所
    保護之個人法益及社會治安之法益，難認妥適，難認僅以前
    開宣告之刑即可達惕勵被告之效，前開對其宣告之刑，並無
    何暫不執行為適當之情形，是本案自不宜為緩刑之諭知，附
    此敘明。
據上論斷，應依刑事訴訟法第368條，判決如主文。
本案經檢察官林安紜到庭執行職務。　　
中　　華　　民　　國　　110 　年　　8 　　月　　27　　日
                  刑事第二十庭  審判長法　官  王復生
                                      法　官  張紹省
                                      法　官  遲中慧
以上正本證明與原本無異。
如不服本判決，應於收受送達後20日內向本院提出上訴書狀，其
未敘述上訴之理由者並得於提起上訴後20日內向本院補提理由書
（均須按他造當事人之人數附繕本）「切勿逕送上級法院」。
                                      書記官  張玉如 
中　　華　　民　　國　　110 　年　　8 　　月　　27　　日
附錄本案論罪科刑依據之法條：
中華民國刑法第328條
意圖為自己或第三人不法之所有，以強暴、脅迫、藥劑、催眠術
或他法，至使不能抗拒，而取他人之物或使其交付者，為強盜罪
，處五年以上有期徒刑。
以前項方法得財產上不法之利益或使第三人得之者，亦同。
犯強盜罪因而致人於死者，處死刑、無期徒刑或十年以上有期徒
刑；致重傷者，處無期徒刑或七年以上有期徒刑。
第一項及第二項之未遂犯罰之。
預備犯強盜罪者，處一年以下有期徒刑、拘役或九千元以下罰金
。